【裁判字號】    95,台上,3036
【裁判日期】    950602
【裁判案由】    違反期貨交易法
【裁判全文】
最高法院刑事判決            九十五年度台上字第三０三六號
    上  訴  人  甲○○
上列上訴人因違反期貨交易法案件，不服台灣高等法院台中分院
中華民國九十二年十月十四日第二審判決（九十二年度金上訴字
第一四七二號；起訴案號：台灣台中地方法院檢察署九十一年度
偵字第八九四八號），提起上訴，本院判決如下：
    主  文
原判決撤銷，發回台灣高等法院台中分院。
    理  由
本件原判決認定：上訴人甲○○係生匯財務顧問有限公司（設台
中市○○區○○路一段六六九號八樓；下稱生匯公司）副理（後
改任經理），與該公司負責人徐文欽（另案審理）均明知生匯公
司經核准之營業項目為投資顧問業及企業經營管理顧問業，未包
含期貨交易法所定之外幣保證金交易、期貨或遠期匯率之交換等
有關期貨經理事業、期貨顧問事業及期貨服務事業等項目，且未
經主管機關許可，不得擅自經營外幣保證金交易之顧問、仲介及
經理業務，及公司不得經營登記範圍以外之業務，竟共同基於犯
意聯絡，自民國八十七年四月間起，為澳門利基金融集團有限公
司（ Topworth Investments Macau Ltd.；下稱利基公司）招攬
客戶，從事未經主管機關許可之期貨經理、顧問及仲介服務等事
業。其經營方式為：由上訴人向張淑美解說期貨交易中之外匯保
證金交易內容、操作方式及獲利情形，並仲介張淑美與利基公司
簽訂外匯、幣保證交易書，且由上訴人陪同張淑美匯款一定數額
保證金（通常為美金二萬元）至利基集團設於澳門國際商業銀行
帳戶後，而成為利基公司之客戶，且告知張淑美可直接向利基公
司下單或經由生匯公司向利基公司下單交易外匯，生匯公司則不
定期提供外匯商品即時行情資訊、盤勢分析及買賣點予客戶，客
戶可自行或授權委託生匯公司理財助理員全權代為操作買賣，嗣
後生匯公司則於每月提供當月外匯買賣對帳單予該客戶瞭解盈虧
，以此方式從事外匯保證金期貨交易之代客操作、顧問及仲介服
務等事業。張淑美先於八十七年九月間加入外匯保證金交易，依
上訴人指定帳戶匯款保證金美金二萬元後成為利基公司客戶，並
於八十八年四月二十二日起，經由上訴人仲介，而與利基公司簽
訂協議書，其間由上訴人陪同張淑美陸續匯款，共計美金三十餘
萬元，而委由上訴人在生匯公司替張淑美操作外幣保證金交易，
交易內容包括日圓、英鎊、馬克、瑞士法朗、歐元等，並負責向
利基公司下訂單，以此方式擅自經營期貨經理事業、期貨顧問事
業及其他期貨服務事業等有關外幣保證金交易業務，違反公司不
得經營登記範圍以外之業務之規定等情。因而撤銷第一審之科刑
判決，改判依牽連犯之關係，從一重論處上訴人共同未經許可，
擅自經營期貨經理事業、期貨顧問事業及其他期貨服務事業罪刑
，固非無見。
經查：(一)有罪之判決書，應於理由內記載認定犯罪事實所憑之證
據，所謂證據，舉凡犯罪行為之實施及態樣，與適用法律有關之
一切證據，均應詳為記載，否則即有理由不備之違法。原判決論
處上訴人共同未經許可，擅自經營期貨經理事業、期貨顧問事業
及其他期貨服務業罪刑。固於事實欄記載上訴人仲介張淑美與利
基公司簽訂外匯（幣）保證交易書、陪同張淑美匯款保證金至利
基集團設於澳門國際商業銀行帳戶、告知張淑美可直接或經由生
匯公司向利基公司下單交易外匯，生匯公司則不定期提供外匯商
品即時行情資訊、盤勢分析及買賣點予客戶，並按月提供當月外
匯買賣對帳單以瞭解盈虧。並於理由二說明生匯公司以接受委託
之方式代他人操作外幣保證金交易，係屬從事期貨交易之經理；
提供資訊供客戶自己交易，係屬經營期貨顧問事業；提供授權書
，由上訴人提供操盤策略等，屬其他期貨服務事業云云。惟依期
貨交易法第八十二條草案之立法說明：期貨顧問事業，乃指接受
委任，對期貨交易有關事業提供研究分析意見或建議、發行有關
交易之出版品、舉辦有關期貨交易之講習等；期貨經理事業，則
為從事全權委託期貨交易，但不包括以信託基金方式募集資金；
其他期貨服務事業，乃指期貨資訊提供者等。原判決以上訴人提
供資訊供客戶自己交易，另提供授權書，由上訴人提供操盤策略
等，分屬經營期貨顧問事業、其他期貨服務事業之行為，即有適
用法則不當之違法。再稽之張淑美於法務部調查局彰化縣調查站
（下稱彰化縣調查站）指述內容，似僅陳稱上訴人邀伊加入利基
公司外匯保證金交易，由上訴人幫伊下單買賣等語（偵查卷第二
六頁反面），並提出「利基集團穩健型外幣避險方案、協議書、
外幣保證金交易契約書及匯款資料為證。原判決理由一(一)(二)所採
徐文欽於第一審九十年度訴字第二一二號案件之證詞，明確證稱
操盤策略並非生匯公司所提供（偵查卷第一一六頁）；上訴人於
彰化縣調查站亦僅供承引介客戶與利基集團簽訂外匯保證合約、
協助張淑美將投資金額匯到海外投資銀行云云。似均未能證明上
訴人曾接受委任，對期貨交易有關事業提供研究分析意見或建議
、發行有關交易之出版品、舉辦有關期貨交易之講習，而有經營
期貨顧問事業行為。原判決就上訴人如何經營期貨顧問事業一節
，理由內未說明憑以認定之證據，逕認上訴人有未經許可，擅自
經營期貨顧問事業之犯行。又對於原判決事實欄所認定上訴人之
仲介行為，如何分別涉有期貨經理、顧問或服務之事實？亦未詳
予說明。均有理由不備之違法。(二)犯罪後之法律已廢止其刑罰者
，應諭知免訴之判決，刑事訴訟法第三百零二條第四款定有明文
。本件上訴人行為後，原公司法第十五條第一項、第三項所定「
公司不得經營登記範圍以外之業務」、「公司負責人違反前二項
規定時，各處一年以下有期徒刑、拘役或科或併科五萬元以下罰
金，並賠償公司因此所受之損害」，已於九十年十一月十二日修
正公布廢止，同年月十四日失效。是公司法修正後，公司違反不
得經營登記範圍以外之業務之規定已廢止其刑罰，自應為免訴之
判決，原審於九十二年十月十四日宣示判決時，仍予論處上開法
條之罪，亦有適用法則不當之違誤。以上或為上訴意旨所指摘，
或屬本院得依職權調查之事項，應認原判決有撤銷發回更審之原
因。
據上論結，應依刑事訴訟法第三百九十七條、第四百零一條，判
決如主文。
中    華    民    國  九十五  年    六    月    二    日
                      最高法院刑事第十庭
                          審判長法官  洪  清  江
                                法官  石  木  欽
                                法官  李  伯  道
                                法官  林  勤  純
                                法官  陳  晴  教
      本件正本證明與原本無異
                                      書  記  官
中    華    民    國  九十五  年    六    月    八    日
                                                      Ｑ


司法院資訊處製作；財團法人民間司法改革基金會備份。
